【裁判字號】    95,再易,4
【裁判日期】    950712
【裁判案由】    給付管理費
【裁判全文】
臺灣士林地方法院民事判決  95年度再易字第4號
再審原告    乙○○
訴訟代理人  丙○○
再審被告    綠野山坡社區管理委員會
                    B1
法定代理人  甲○○
上列當事人間請求給付管理費事件，再審原告對於中華民國94年
11月28日本院94年度簡上字第133 號確定判決提起再審，本院不
經言詞辯論，判決如下：
    主  文
再審之訴駁回。
再審訴訟費用由再審原告負擔。
    事實及理由
一、再審原告主張：(一)綠野山坡社區屬於純別墅社區，各戶之間
    並無共有部分，社區○○道路○路燈均為台北縣政府或第三
    人所有。綠野山坡社區非公寓大廈管理條例規範之對象，原
    確定判決引用公寓大廈管理條例第21條規定為判決，有民事
    訴訟法第496 第1 項1 款適用法規顯有錯誤之情事。(二)原確
    定判決漏未斟酌1.90年10月23日第9 屆第3 次委員會會議記
    錄及綠野山坡社區訊息快報。2.88年4 月7 日社區安全研討
    會會議紀錄。3.94年4 月23日第12屆第1 次住戶大會會議紀
    錄。4.94年11月11日第3 屆第5 次委員會會議紀錄之臨時動
    議三等證物，有民事訴訟法第436 之7 條、第497 條就足影
    響於判決之重要證物漏未斟酌之情事。(三)綠野山坡社區A 、
    B 、D型住戶使用綠野山坡社區網球場、活動中心等公共設
    施需另行付費。各型住戶所享有之管理、服務並無差別。D
    型大坪數住戶較A 、B 型住戶須多繳管理費，獲益程度卻不
    成正比。又住戶須登記姓名，出入須憑住戶證，各住戶人數
    非不得確認計算之。A 、B 型住戶又大都有增建，住戶人數
    實與房屋登記坪數無關。再審被告逕以房屋登記坪數為標準
    收取管理費，違反使用者付費及公平原則。且綠野山坡鄰近
    社區皆以戶為單位收取管理費，綠野山坡社區亦係以戶為單
    位收取給、排水管及溝渠之修繕費。視訊費亦按戶為單位退
    費。D 型大坪數住戶因戶數較少，難獲選為管理委員，於住
    戶大會表決時迭遭多數暴力。原確定判決認按別墅坪數大小
    而異其管理費之繳交數額，就社區之現狀而言，尚非有顯失
    公平之情事，已違反民法第148 條之規定，有民事訴訟法第
    496 條第1 項第1 款適用法規顯有錯誤之情事等語。並聲明
    ：(一)原確定判決廢棄。(二)再審被告之上訴駁回。
二、按民事訴訟法第496 條第1 項第1 款所謂適用法規顯有錯誤
    ，係指確定判決所適用之法規，顯然不合於法律規定，或與
    司法院現尚有效之大法官會議解釋，或最高法院有效之判例
    顯然違反，或消極的不適用法規，顯然影響裁判者而言。不
    包括認定事實錯誤、取捨證據失當、判決不備理由及在學說
    上諸說併存致發生法律上見解歧異等情形在內。次按民事訴
    訟法第466 條不得上訴於第3 審法院之事件，除同法第496
    條規定外，其經第2 審確定之判決，如就足影響於判決之重
    要證物，漏未斟酌者，依同法第477 條固得提起再審之訴，
    惟所謂「重要證物漏未斟酌」，係指當事人在前訴訟程序已
    經提出，第2 審確定判決漏未於判決理由中斟酌者而言；申
    言之，該項證物如經斟酌，原判決將不致為如此之論斷，若
    縱經斟酌亦不足以影響原判決之內容，或原判決曾於理由中
    說明其為不必要之證據者，均與該條規定之要件不符。經查
    ：(一)再審原告固曾於原第1 審抗辯：綠野山坡社區為純別墅
    區，非公寓大廈，亦非複合型別墅，不應適用公寓大廈管理
    條例云云，惟原第1 審判決認為：再審原告所有建物係位於
    全區配置圖D1位置，有全區配置圖1 件可稽。再者，綠野山
    坡社區之建物，與其周邊8 層樓高之研樓社區，並無圍牆及
    鐵門區隔，且綠野山坡社區之部分建物，必須通行另側為研
    究苑社區之台北縣汐止市○○街201 巷始得到達，故綠野山
    坡社區確非一封閉型之社區；然綠野山坡社區不僅於社區入
    口明顯標示社區名稱為「綠野山坡」，並設有警衛室及門禁
    管制，且有保全人員在場，於汐止市○○街201 巷之丁字路
    口處亦設有社區警衛亭作為安全及通行之管制；另側白雲山
    莊社區之建物與綠野山坡社區建物間則設有鐵門及圍牆相隔
    ；社區○道路並設置指示路牌及公告欄；且包括系爭建物在
    內之社區建物之用水，確係統一由社區管委會支出電費，由
    山下加壓馬達送至社區山上之水塔，再分線輸出予各住戶，
    堪認再審原告所有之建物在內之綠野山坡社區內之建物，仍
    與其他社區之建物有相當之區隔，且具有用水、道路、安全
    管制措施等共同設施之使用及整體不可分性，得依修正前公
    寓大廈管理條例第41條之規定成立管理組織。而認再審原告
    之抗辯不可採。嗣兩造於本院94年度簡上字第133 號案件行
    準備程序時協商確定爭點為：「社區規約及區分所有權人所
    制定以坪數為計算標準之管理費收取規定是否有失公平？」
    （見該案卷第36頁），並未將綠野山坡社區能否適用公寓大
    廈管理條例，列為爭點。依民事訴訟法第436 條適用同法第
    270 條之1 第3 項之規定，兩造應受其拘束。原確定判決僅
    對協商確定後之爭點為論斷，核無不合，不生適用法規顯有
    錯誤之問題。(二)再審原告未曾於前訴訟程序提出94年4 月23
    日第12屆第1 次住戶大會會議紀錄及94年11月11日第3 屆第
    5 次委員會會議紀錄，核與民事訴訟法第497 條規定之要件
    不符。又88年4 月7 日社區安全研討會會議紀錄固記載：「
    游泳池、網球場、籃球場等等並不屬於他們公司或我們社區
    ，而是登記在某些地主名下」等語（見本院內湖簡易庭93年
    度湖簡字第339 號卷第56 頁），惟該會議紀錄僅能證明綠
    野山坡社區游泳池、網球場、籃球場之產權有爭議，與管理
    費之收取標準是否公平無涉，縱經斟酌，亦不足以影響原確
    定判決之認定，核與民事訴訟法第497 條規定之要件不符。
    至90年10月23日第9 屆第3 次委員會會議記錄及綠野山坡社
    區訊息快報固分別載明：「本社區給、排水管及溝渠因使用
    年限已久．．．同意自民國九十年十一月一日起每戶每月繳
    交800 元做為" 維修專款" ，至下次住戶大會時再評估是否
    增減。」、「每戶每月繳交800 元做為「維修專款」，至下
    次住戶大會時再評估是否增減。」等語（見上揭卷第57至58
    頁），得以證明綠野山坡社區於收取給、排水管及溝渠之修
    繕費時，係以「戶」為單位收取無訛。惟管理費與修繕費性
    質不同，金額各異，其收取標準不必一致。管理費之收取標
    準是否公平，應獨立判斷，不能因修繕費係以戶為單位收取
    ，即謂管理費亦須以戶為單位收取。是此部分證物縱經斟酌
    ，亦不足以影響原確定判決之認定，核與民事訴訟法第497
    條規定之要件不符。(三)按行使權利，履行義務，應依誠實及
    信用方法，民法第148 條第2 項定有明文。而所謂誠實信用
    之原則，係在具體的權利義務之關係，依正義公平之方法，
    確定並實現權利之內容，避免當事人間犧牲他方利益以圖利
    自己，自應以權利人及義務人雙方利益為衡量依據，並應考
    察權利義務之社會上作用，於具體事實妥善運用之。次按行
    使債權，履行債務有無違背誠信原則；行使權利有無權利濫
    用，均係對於權利行使或債務履行行為所作行為價值之判斷
    ，除有涉及法律原則重要性之情形外，屬於事實審法院，依
    職權認定事實之問題，尚不生適用法規顯有錯誤情事（最高
    法院72年度台再字第164 號判決參照）。原確定判決認定綠
    野山坡社區目前之公共設施有活動中心、服務中心、網球場
    、籃球場、游泳池、兒童遊樂場、社區巴士等，前開公共設
    施用地依再審原告所稱雖非社區別墅所有權人所共有，然該
    社區之別墅既有坪數大小之別，大坪數之別墅所得居住人口
    數較多，則其使用上開公共設施之人次亦有較高之概然率，
    故大坪數別墅之所有權人就前開公共設施之管理、維護，可
    能獲得之利益亦較小坪數別墅之所有權人為高。故按別墅坪
    數大小而異其管理費之繳交數額，就該社區之現況言，尚非
    有顯失公平之情事，且依綠野山坡社區區分所有權人會議決
    議之管理費收取標準，除以坪數計算外，為免該社區別墅坪
    數大小差距過大，衍生專以坪數收費可能造成之不公平情事
    ，亦已將管理費之上限限縮為5,000 元，該社區區分所有權
    人會議所決議之管理費收取標準，以該社區之現況觀之，並
    無何顯失公平之情事，是原確定判決已具體衡量兩造之利益
    ，將其認定無顯失公平之理由載明於判決內，原確定判決未
    援引民法第148 條第2 項規定，減低管理費之收取標準，不
    能認係消極的不適用法規。再者，綠野山坡社區大坪數別墅
    之所有權人就公共設施之管理、維護，可能獲得之利益是否
    較小坪數別墅之所有權人為高，乃屬事實認定問題，亦不生
    適用法規顯有錯誤之情事。再審原告主張綠野山坡社區A 、
    B 、D 型住戶使用綠野山坡社區網球場、活動中心等公共設
    施需另行付費。各型住戶所享有之管理、服務並無差別。D
    型大坪數住戶較A 、B 型住戶須多繳管理費，獲益程度卻不
    成正比。又住戶須登記姓名，出入須憑住戶證，各住戶人數
    非不得確認計算之。A 、B 型住戶又大都有增建，住戶人數
    實與房屋登記坪數無關。且綠野山坡鄰近社區皆以戶為單位
    收取管理費，綠野山坡社區亦係以戶為單位收取給、排水管
    及溝渠之修繕費。視訊費亦按戶為單位退費。D 型大坪數住
    戶因戶數較少，難獲選為管理委員，於住戶大會表決時迭遭
    多數暴力，指摘原確定判決適用法規顯有錯誤，自不足取。
三、綜上所述，原確定判決並無適用法規顯有錯誤，亦無就足以
    影響於判決之重要證物，漏未斟酌之情形，本件再審之訴顯
    無再審理由，爰不經言詞辯論，以判決駁回。
四、依民事訴訟法第502 條第2 項、第78條，判決如主文。
中    華    民    國    95    年    7   月     12     日
                  民事第一庭  審判長法  官  黃小瑩
                                    法  官  洪舜帆
                                    法  官  楊智勝
以上正本證明與原本無異。
本判決不得上訴。
中    華    民    國    95    年    7   月     17     日
                                    書記官  黃王雅寬


司法院資訊處製作；財團法人民間司法改革基金會備份。
